臺灣高等法院刑事判決　　　　　　　　99年度上訴字第4214號
上　訴　人
即　被　告　邱家葦
選任辯護人　陳志律師
上列上訴人因殺人未遂案件，不服臺灣桃園地方法院99年度訴字
第500號，中華民國99年10月1日第一審判決（起訴案號：臺灣桃
園地方法院檢察署99年度偵字第8857號），提起上訴，本院判決
如下：
    主  文
原判決撤銷。
邱家葦傷害人之身體，因而致人於重傷，處有期徒刑年貳月。
未扣案之西瓜刀壹把沒收。
    事  實
一、邱家葦於民國99年2月23日凌晨3時32分許，在桃園縣八德市
    某處，以其所持用之門號0000000000號行動電話接獲其女友
    杜薇萱（業經原審判決公訴不受理確定）所持用之門號0000
    000000號行動電話來電，因杜薇萱向邱家葦稱在凱悅KTV包
    廂內陪酒、唱歌時遭客人欺負，邱家葦及其兄邱家隆（未據
    起訴，起訴書誤載為姓名年籍不詳綽號「阿昌」之成年男子
    ）乃相偕趕至桃園縣中壢市○○路136號凱悅KTV店前與杜薇
    萱會合後，邱家葦便以黑色提袋內裝為其所有之西瓜刀1把
    ，而與邱家隆、杜薇萱一同上樓到達店內8樓816號包廂，旋
    於同日凌晨3時50分許，在該包廂門口處與杜薇萱上開所指
    之客人李至晟、易楷評相遇，雙方一言不合，邱家葦雖主觀
    上僅欲教訓傷害李至晟、易楷評，惟客觀上對於以西瓜刀等
    利器朝人猛砍，有可能因對方徒手抵抗而導致嚴重減損上肢
    機能之重傷害之事實本能預見，但主觀上竟未預見，猶取出
    前開西瓜刀由上往下朝徒手之李至晟、易楷評2人猛砍數刀
    ，邱家隆則基於普通傷害之犯意，單獨徒手毆打李至晟，李
    至晟、易楷評見狀為免渠等頭部遭邱家葦持刀砍中，乃各伸
    手抵擋，致李至晟受有左手第2指至第5指截肢、左手腕撕裂
    傷合併尺神經及血管斷裂、右手外傷合併肌腱斷裂、雙側上
    臂外傷合併肌肉損傷、頭部外傷撕裂傷等傷害，其中左上肢
    之功能因第2指至第5指截肢無法行使捏、握之細微功能，對
    該上肢而言，已喪失大部分之功能，而達毀敗左上肢機能之
    重傷害程度。易楷評則受有左手腕不完全性截肢、有左肘及
    左上臂切割傷等傷害，其中左上肢之功能因左手腕不完全截
    肢，經手術治療後，仍遺有尺神經麻痺及手功能損失大於
    50%，並有爪形手變形，而達嚴重減損該上肢機能之重傷害
    程度。邱家葦迨見李至晟受傷倒地已無法抗拒，始行罷手。
    斯時，易楷評見狀拉起李至晟趕緊搭乘電梯下樓送醫急救。
    邱家葦則偕邱家隆、杜薇萱乘隙利用逃生門逃離現場。
二、案經李至晟、易楷評訴由桃園縣政府警察局中壢分局報請臺
    灣桃園地方法院檢察署檢察官偵查起訴。
    理  由
壹、程序方面
一、按被告以外之人於偵查中向檢察官所為之陳述，除顯有不可
    信之情況者外，得為證據，刑事訴訟法第159條之1第2項定
    有明文。此乃因檢察官訊問證人、鑑定人等被告以外之人時
    ，均能遵守法律規定而不致違法取供，並令具結，可信性極
    高，為兼顧理論與實務而設。故被告、辯護人如主張證人於
    偵查中所為證言顯有不可信之情形者，本乎當事人主導證據
    調查原則，自應負舉證責任，否則，被告以外之人向檢察官
    所為之陳述，毋庸另為證明，即得作為認定被告犯罪之證據
    。查證人杜薇萱、李至晟、易楷評及彭韋祥於偵查中之供證
    ，業經檢察官依法令其等具結，而被告或辯護人復未指出並
    證明各該證言有何顯不可信之情況，且無其他事證足資認定
    其等於檢察官訊問時有受違法取供情事，並分別於原審或本
    院審理時，由被告及辯護人踐行對質詰問之程序，即屬合法
    調查之證據，自得作為本案判決之證據。
二、長庚醫療財團法人林口長庚紀念醫院（下稱林口長庚醫院）
    病歷、診斷證明書，各係醫院醫師本於專業知識於業務上作
    成之紀錄文書、證明文書，具有相當之中立性，均屬法定之
    傳聞例外情形，且核無不可信之情況，依刑事訴訟法第159
    條之4第2款規定，皆有證據能力。
三、又按被告以外之人於審判外之陳述，雖不符前四條之規定，
    而經當事人於審判程序同意作為證據，法院審酌該言詞陳述
    或書面陳述作成時之情況，認為適當者，亦得為證據；當事
    人、代理人或辯護人於法院調查證據時，知有第159條第1項
    不得為證據之情形，而未於言詞辯論終結前聲明異議者，視
    為有前項之同意；刑事訴訟法第159條之5定有明文。查，除
    前開證據之外，本判決下列認定事實所引用之證據資料（包
    含人證與文書證據、物證等證據），並無證據證明係公務員
    違背法定程序所取得；而檢察官、被告及辯護人對本院提示
    之卷證，亦均表示對於證據能力沒有意見而不予爭執，且迄
    至言詞辯論終結前亦未再聲明異議，本院審酌上開證據資料
    製作時之情況，尚無違法不當或證明力明顯過低之瑕疵，亦
    認以之作為證據，應屬適當。
貳、實體方面
一、訊據上訴人即被告邱家葦固對於上揭持西瓜刀砍傷告訴人李
    至晟、易楷評，並致渠等分別受有如事實欄所載傷勢之事實
    坦認不諱（原審卷卷1第10頁背面、第40頁背面及卷2第25頁
    ，本院卷第30、68頁），惟矢口否認有何殺人未遂或傷害致
    重傷之犯行，辯稱：當時係告訴人先拿酒瓶砸伊，伊始取出
    西瓜刀，並因告訴人2人衝過來欲搶伊西瓜刀，乃分別受有
    上揭傷勢云云。選任辯護人辯護意旨略以：本件被告案發當
    日，到凱悅ＫＴＶ原只是要瞭解女友受欺負之原由，經女友
    告知，係被客人罵而已，即上樓至816包廂，本意是要去質
    問告訴人等何以用言語侮辱其女友，惟到現場後，雙方一言
    不合即發生鬥毆，並造成告訴人受傷，被告自始至終都沒有
    殺人或重傷的故意及動機，公訴人及原審以此等言語細故，
    竟認定被告已萌生殺人動機，有違經驗法則，亦與一般社會
    通念不符，被告是否是故意對告訴人頭部砍殺，經證人杜薇
    萱、邱家隆之證述及被告歷次陳述，應係告訴人扭打之際，
    不慎傷及，此觀渠等頭部刀痕甚淺，可知被告並無瞄準告訴
    人頭部行兇，因被告在告訴人李至晟倒地時，即未再加害或
    追殺，亦經證人杜薇萱、邱家隆、易楷評證述甚詳，故被告
    並無殺人或重傷行為等語。
二、經查：
  (一)被告於前揭時地，持西瓜刀1把朝告訴人李至晟、易楷評2人
    猛砍數刀，李至晟、易楷評2人見狀為免渠等頭部遭被告持
    刀砍中，乃各伸手抵擋，致李至晟受有左手第2至5手指截肢
    、左手腕撕裂傷合併尺神經及血管斷裂、右手外傷合併肌腱
    斷裂、雙側上臂外傷合併肌肉損傷、頭部外傷撕裂傷、雙側
    上臂外傷合併肌肉損傷、頭部外傷撕裂傷之傷勢，而易楷評
    則受有左手腕不完全性截肢、左肘及左上臂切割傷之傷勢等
    情，業據證人即告訴人李至晟、易楷評及在場目擊者彭韋祥
    於偵查及原審供證明確（偵查卷卷1第48至52、101至108頁
    、卷2第41、42頁，原審卷卷2第13、14、17至19頁），且互
    核吻合。而被告對於其前開時地持西瓜刀砍傷告訴人李至晟
    、易楷評，並致渠等分別受有如事實欄所載傷勢之事實亦坦
    認在卷，業如上述。且證人杜薇萱於偵查及本院審理時，暨
    證人邱家隆於本院審理時，均供證被告確係當時與告訴人等
    人發生衝突之人無訛。此外，並有林口長庚醫院病歷及診斷
    證明書、監視錄影畫面翻拍照片、告訴人受傷照片、行動電
    話雙向通聯紀錄在卷可憑（偵查卷卷1第25、26、28至36、
    57至66頁、卷2第7頁背面、第21頁背面），足見被告此部分
    之自白與事實相符，堪採為本案認定犯罪事實之證據。
  (二)按毀敗或嚴重減損一肢以上之機能之傷害，即為重傷，刑法
    第10條第4項第4款定有明文；且手之作用全在於指，倘將被
    害人左手大指、食指、中指砍傷斷落，其殘餘之無名指、小
    指即失其效用，自不能謂非達於毀敗一肢機能之程度（最高
    法院29年上字第135號判例意旨參照）。查本件告訴人李至
    晟於偵查中供證：伊當時被砍了12刀，手指當場斷了4隻，
    其中有2隻手指感覺上只剩皮而己，伊就立刻去接回來，另
    外2隻斷指就找不到等語（偵查卷卷1第49、104頁），及告
    訴人易楷評於偵查中供證：伊左手掌被砍斷，只剩一層皮黏
    著，經過手術後肌腱已經接回去，但現在還不太會動等語（
    同上偵查卷第50頁）。而告訴人易楷評於案發當日（99年2
    月23日）至林口長庚醫院急診、住院之診斷為左手腕不完全
    截肢、左手肘及上臂深刀傷，經手術治療後於2月26日出院
    ，而依4月29日病患至該院回診之病情研判，其仍遺有尺神
    經麻痺及手功能損失大於50%等情形，而仍需接受重建手術
    治療，故應屬醫學上難治之疾患，又依病患10月21 日最後
    一次回診時仍有左尺體神經麻痺、爪形手變形及部分感覺回
    復等情形；及告訴人李至晟亦係於案發當日至林口長庚醫院
    急診、住院就醫，醫師診視後診斷為1.左手第2指至第5指截
    肢，2.左手腕撕裂傷併尺神經及血管斷裂，3.右手外傷合併
    肌腱斷裂，4.雙側上臂外傷合併肌肉受損，5.頭部外傷撕裂
    傷，經縫合及顯微接合等手術治療後，於3月6日出院，於4
    月9日回診時，當時傷口已癒合但手指仍僵硬，後續需持續
    復健治療，依其該次回診病況研判，其左手第2、5指截肢，
    第3、4指重建，後續仍需復健、追蹤治療約乙年左右，方能
    評估其預後，又依病患100年1月7日最後一次回診之病情研
    判，其仍有左手食指功能不良、無法正常彎曲及左手第3、4
    指截肢情形，且左手食指功能需持續接受復健治療，至病患
    現是否有難以治癒之情形，宜由貴院參酌上述病情判定等情
    ，有林口長庚醫院99年4月30日、99年8月20日及100 年1月
    27日函覆之病情說明書暨檢送病歷影本在卷可憑（原審卷卷
    1第150至238頁，本院卷第47、48頁）。再參以卷附之告訴
    人李至晟、易楷評2人之受傷照片（偵查卷卷1第57至66頁）
    ，顯見李至晟左手第2至第5指均遭砍傷截斷，其中第3、4指
    雖經診治接合，仍因截肢，致其左上肢因缺少4指功能不良
    ，而無法行使捏、握之細微功能，而易楷評之左手腕不完全
    截肢，雖經手術治療後，仍遺有尺神經麻痺及手功能損失大
    於50%，並有爪形手變形，亦已嚴重減損該上肢之機能。由
    上足認告訴人2人之左上肢均已因上開障礙致無法達到通常
    之使用功效，自不能謂非達於毀敗或嚴重減損一肢機能之程
    度。被告之辯護人認告訴人2人所受傷害尚未達重傷程度云
    云，尚無足採。
  (三)次按所謂故意致人重傷，係指加害時即有致人重傷之故意，
    而結果致被害人重傷者而言。若其犯罪之初，僅有傷害人之
    故意，徒以一時氣憤用力過猛或兇器過於鋒利，致被害人受
    重傷之結果者，只能以同條第1項之犯傷害罪因而致人重傷
    論科，與第2項之情形迥不相同（最高法院22年上字第4136
    號判例參照）。次按重傷害之成立，以有毀敗他人身體機能
    之故意，著手於傷害之實行而發生毀敗之結果為要件，是則
    重傷與普通傷害罪之區別，應以加害人有無重傷害故意為斷
    （最高法院77年度台上字第4246號判決意旨參照）。至被害
    人受傷之部位、傷痕之多寡、輕重，所用之兇器、下手實施
    、事後有無將受傷的被害人送醫院救護情形，固不能為區別
    重傷害與普通傷害罪之絕對標準，但此等諸種情節及其他客
    觀具體事實，仍不失為認定有無重傷害罪之判斷資料。查告
    訴人李至晟、易楷評受有上述重傷害之事實，業如上述。惟
    告訴人2人並不認識被告，彼此之間自無深仇大恨，本件起
    因係被告之女友杜薇萱遭告訴人等人責罵，心有不甘而電請
    被告欲向對方理論，況依被告及共犯邱家隆、杜薇萱於警訊
    、偵查及法院審理中所供，其等並無致告訴人於死之意思，
    僅係想要教訓對方。雖證人李至晟於偵查中供證：被告當時
    往伊頭上砍，有置伊於死的意思等語（偵查卷卷1第105頁）
    ，然其已於原審供證：當時伊是這麼認為被告有置伊於死的
    意思，但被告有無要讓伊死，伊不確定等語（原審卷卷2第
    14頁）。至證人易楷評固於原審供證：伊回頭看到李至晟倒
    在地上，感覺像是被攻擊、被人拿刀揮，伊乃跑回去要踹人
    ，並拉李至晟趕快跑等語（同上原審卷第17頁背面）。惟依
    證人李至晟於原審供證：伊趴在地上，是易楷評過來救伊、
    叫伊起來、拉伊起來，伊不知道被告當時為何停止砍伊，也
    沒有聽到有人喊停等語（同上原審卷第14頁），且證人易楷
    評於原審亦供證：伊拉李至晟趕快跑時，沒有看到有人追等
    語（同上原審卷第17頁背面），而依監視錄影畫面翻拍照片
    （偵查卷卷1第35頁照片）顯示，告訴人受傷後欲搭電梯時
    ，後面並無追逐之人。凡此適與被告所辯：其見李至晟倒地
    後便住手、沒有再砍了，隨即與邱家隆、杜薇萱從逃生門下
    樓逃逸等語吻合。是證人李至晟、易楷評前開於偵查及原審
    之供證，無乃係其等於案發當時之混亂狀況，個人揣測之詞
    ，要難資以認定被告於行為時有藉殺人逞兇以洩恨之動機。
    又被告於案發當時，係持西瓜刀由上往下朝告訴人2人揮砍
    ，已認定如上述。雖告訴人李至晟之頭部亦遭被告揮刀砍中
    而受有頭部外傷撕裂傷，然依證人李至晟於原審供證：當時
    被告拿西瓜刀砍伊時，係瞄準伊哪裡，伊不確定，伊的手被
    砍到，是因為伊舉手起來抵擋等語（同上原審卷第13頁背面
    ），且告訴人李至晟僅頭部受有乙處撕裂傷，故觀察上開攻
    擊之過程，尚難認被告持刀揮砍之際，確有持該西瓜刀朝告
    訴人之頭部要害加以攻擊之故意存在。是被告僅係出於為女
    友遭羞辱所生之報復心態而為之，難認有殺人或致告訴人斷
    手之動機與必要，因此尚難僅因告訴人2人之左手均遭刀砍
    受有重傷害或告訴人李至晟頭部受有上揭撕裂傷一節，遽認
    被告有殺人或重傷害犯意，應認被告係為教訓對方而出於普
    通傷害之犯意。
  (四)再按刑法第17條之加重結果犯，係指行為人就其故意實行之
    基本犯罪行為，於一般客觀情況下，可能預見將發生一定之
    結果，但行為人因過失而主觀上未預見該結果之發生，乃就
    行為人主觀上意欲實行之基本犯罪行為，及客觀上可能預見
    其結果之發生，二者間因有相當因果關係存在，予以加重其
    刑之法律評價（最高法院95年度台上字第1716號判決要旨參
    照）。查本件被告雖無殺人或重傷害之犯意，即被告持西瓜
    刀攻擊、傷害告訴人李至晟、易楷評2人時，其目的既僅在
    於藉由攻擊告訴人之身體部位以傷害，主觀上僅認知到將造
    成告訴人受傷之情事，雖並未預見其以上開刀械毆打告訴人
    身體將導致身體器官受有嚴重傷害，然於當時，被告並非完
    全無社會經驗之人，且知悉所持西瓜刀乃利器，客觀上自能
    預見其以上述銳利之刀械隨意揮擊告訴人2人之身體，均甚
    有可能誤傷告訴人之身體要害，客觀上本有義務注意其出手
    部位、出手力道等，且於當時情況客觀上並非不能注意，竟
    因出手過猛，以上述刀械攻擊告訴人2人，致渠等受有上開
    傷害，並致告訴人李至晟左手第2指至第5指截肢，及告訴人
    易楷評之左手腕不完全截肢，顯係以普通傷害犯意，揮擊致
    告訴人2人成重傷害，然因過失而主觀上未預見該重傷害結
    果之發生。再告訴人2人所受之重傷，確因被告之傷害行為
    所引起，足以發生此項重傷結果，被告傷害告訴人2人之行
    為，與告訴人2人之重傷結果間，自有相當之因果關係。
  (五)另證人杜薇萱、邱家隆雖均於本院供證：當時係告訴人方面
    有人先以酒瓶砸被告，被告始取出西瓜刀，與告訴人互毆，
    告訴人2人係因欲搶被告手中之西瓜刀而遭砍傷云云（本院
    卷第61至65頁）。惟杜薇萱上開供證，已與其於偵查中已供
    證：他們砸酒瓶時，伊就往電梯跑，後來發生的事情伊都沒
    有看到，被告如何砍人，伊也不曉得，又伊雖在場，但沒看
    到他們如何發生衝突等語（偵查卷卷1第71頁）不符。且以
    其與被告係男女朋友之親密關係，於本案又係共同被告，利
    害與共，自難免有偏頗被告之虞。而證人邱家隆係被告之兄
    長，於本案亦具有共犯關係，所為供證顯有避重就輕之嫌，
    要難採信。而依證人李至晟於偵查及原審中供證：當時易楷
    評與對方說「有什麼事好好講，是一場誤會」，對方說「沒
    什麼好誤會」，然後對方一腳就踹過來，伊就丟酒瓶，接著
    就看到刀子砍下來等語（同上偵查卷第103頁，原審卷卷2第
    15 頁），及證人易楷評於偵查中供證：李至晟係在伊被踹
    之後就丟酒瓶等語（同上偵查卷第103頁），核與證人即當
    時在場之彭韋祥於偵查中供證：當時李至晟是在對方動手後
    也有丟酒瓶等語（同上偵查卷第104頁）相符，堪認被告係
    先出手攻擊告訴人，而告訴人2人前開所受之傷勢嚴重亦顯
    係遭被告揮砍所致。是上開證人杜薇萱、邱家隆於本院所為
    之供證，自難資為有利被告之認定。
  (六)綜上所述，被告前揭所辯顯係事後卸責之詞，不可採信。本
    件事證已臻明確，被告犯行洵堪認定。
三、核被告所為，係犯刑法第277條第2項後段之傷害致重傷罪，
    公訴人認被告係犯刑法第271條第2項、第1項之殺人未遂罪
    嫌，起訴法條容有未洽，然所起訴事實與本院認定之基本社
    會事實相同，其起訴法條應予變更。又被告與其兄邱家隆、
    女友杜薇萱就本件犯行間固有普通傷害之犯意聯絡，惟邱家
    隆、杜薇萱於本院審理時均堅決否認自始即知悉被告有攜帶
    西瓜刀乙事，且由監視錄影翻拍照片所顯示之過程，被告係
    以黑色提袋內裝西瓜刀1把而與邱家隆、杜薇萱一同上樓到
    達上開包廂（偵查卷卷1第29至36頁），是亦無證據可資證
    明邱家隆、杜薇萱於到達上開包廂前便已知悉被告隨身攜帶
    刀具之情，況證人李至晟、易楷評於原審亦均供證：於案發
    時混亂中原難辨識被告邱家葦手持何種器械等語（原審卷卷
    2第15頁及背面、第17頁），可見當時在場之邱家隆亦不見
    得清楚知悉被告選用該等兇器行兇，參以邱家隆本身只以徒
    手毆擊李至晟，是其等就被告傷害致重傷之結果，客觀上未
    能預見，亦非其等原計畫之範圍，僅能論以普通傷害之共同
    正犯。復被告於密切接近之時、地內，接續以一傷害行為砍
    殺被害人李至晟、易楷評成重傷，乃一行為同時觸犯對其等
    之傷害致重傷罪，為同種想像競合犯，依刑法第55條規定，
    應從一重僅論以單一傷害致重傷罪名處斷。
四、原審以被告罪證明確，予以論罪科刑，固非無見，惟查：被
    告係犯刑法第277條第2項後段之傷害致重傷罪，有如前述，
    原判決認為被告係犯同法第271條第2項、第1項之殺人未遂
    罪，自有未合。被告上訴意旨否認犯行固無理由（詳如前述
    ），惟原判決既有上述可議之處，應由本院將原判決撤銷改
    判。爰審酌被告前未曾受徒刑之宣告及執行，素行尚可，有
    本院被告前案紀錄表可按，其僅因為女友出氣即持刀行兇，
    致告訴人2人所受傷勢非輕，惟念被告已與告訴人2人達成和
    解及賠償損害，並經告訴人2人於原審具狀表示諒宥，此有
    和解書在卷可參（原審卷卷1第26、27頁），兼衡被告之犯
    罪手段、智識程度、生活狀況、犯後態度等一切情狀，量處
    有期徒刑三年二月。未扣案之西瓜刀1把，係被告所有，供
    其為本案犯行所用之物，業經被告供述在卷，雖其陳明已丟
    棄，惟並無證據證明業已滅失，爰依刑法第38條第1項第2款
    規定宣告沒收。
據上論斷，應依刑事訴訟法第369條第1項前段、第364條、第299
條第1項前段、第300條，刑法第277條第2項後段、第55條、第38
條第1項第2款，判決如主文。
本案經檢察官呂光華到庭執行職務。
中    華    民    國    100    年    3    月    24    日
                  刑事第二十一庭審判長法  官  周政達
                                      法  官  趙文
                                      法  官  楊力進
以上正本證明與原本無異。
如不服本判決，應於收受送達後10日內向本院提出上訴書狀，其
未敘述上訴之理由者並得於提起上訴後10日內向本院補提理由書
（均須按他造當事人之人數附繕本）「切勿逕送上級法院」。
                                      書記官  彭威翔
中    華    民    國    100    年    3    月    24    日
附錄：本案論罪科刑法條全文。
中華民國刑法第277條
（普通傷害罪）
傷害人之身體或健康者，處 3 年以下有期徒刑、拘役或 1 千元
以下罰金。
犯前項之罪因而致人於死者，處無期徒刑或 7 年以上有期徒刑
；致重傷者，處 3 年以上 10 年以下有期徒刑。